【裁判字號】    97,聲,259
【裁判日期】    970411
【裁判案由】    宣告沒收
【裁判全文】
臺灣基隆地方法院刑事裁定               97年度聲字第259號
聲  請  人  臺灣基隆地方法院檢察署檢察官
被      告  丁○○
            丙○○
            甲○○
            乙○○
聲請人因上列被告賭博案件，聲請單獨宣告沒收（97年度聲沒字
第37號），本院裁定如下：
    主      文
扣案之麻將牌壹副及現金新臺幣貳仟陸佰肆拾元，均沒收之。
    理      由
一、聲請暨本院補充意旨略以：臺灣基隆地方法院檢察署96年度
    速偵字第515 號被告丁○○、丙○○、甲○○、乙○○涉嫌
    賭博案件，業經檢察官職權為不起訴處分確定；惟扣案之麻
    將牌1 副、現金新臺幣（下同）2,640 元，核屬當場賭博之
    器具及在賭臺處之財物，爰依法聲請宣告沒收等語。
二、按沒收者，實乃從刑之一種，本於主從不可分之原則，非有
    主刑之存在，固不得單獨為之；惟刑法第四十條第二項、刑
    事訴訟法第二百五十九條之一有關「單獨宣告沒收」之規定
    ，則係首開原則之例外。準此，「單獨宣告沒收」之適法與
    否，自應視其究否與上開例外規定相符。第按「沒收，除有
    特別規定者外，於裁判時併宣告之。違禁物或專科沒收之物
    得單獨宣告沒收。」94年2 月2 日修正公布、95年7 月1 日
    生效施行之刑法第四十條業有明定；據此，得依刑法第四十
    條第二項規定「單獨宣告沒收」者，自係僅止於「違禁物」
    、「專科沒收之物」2 種情形而已。
三、經查：扣案之麻將牌1 副，固「非本案被告丁○○、丙○○
    、甲○○、乙○○4 人之所有」（參見96年度速偵字第515
    號偵查卷第60頁）；扣案之現金2,640 元，亦「非悉為本案
    被告丁○○、丙○○、甲○○、乙○○4 人之犯罪所得」（
    其中1,100 元，乃被告等人集資採買物品後所剩餘；參見96
    年度速偵字第515 號偵查卷第60頁）。惟上揭扣案物品既係
    被告丁○○、丙○○、甲○○、乙○○4 人供本案賭博犯罪
    之所用（包括麻將牌1 副、彼等4 人集資採買物品後所剩餘
    之1,100 元，及彼等所有之賭資1,540 元），並悉由員警於
    彼等4 人賭博當時，在賭臺處所起獲扣案（此分經被告丁○○、丙○○、甲○○、乙○○4 人敘明無誤，並有基隆市警
    察局臨檢紀錄表1 紙、查獲照片4 張在卷可考；參見96年度
    速偵字第515 號偵查卷第44-47 頁），則被告丁○○、丙○○、甲○○、乙○○4 人恃以賭博財物之麻將牌1 副及彼等
    4 人集資採買物品後所剩餘之1,100 元，雖非刑事訴訟法第
    二百五十九條之一所稱之「被告所有供犯罪所用之物」或「
    被告所有因犯罪所得之物」，而無刑事訴訟法第二百五十九
    條之一規定之適用；然扣案之麻將牌1 副、現金2,640 元（
    包括彼等4 人集資採買物品後所剩餘之1,100 元，及彼等所
    有之賭資1,540 元），概屬刑法第二百六十六條第二項所指
    「當場賭博之器具及在賭臺處之財物」，要無可疑。按95年
    7 月1 日生效施行之刑法第四十條第二項業已擴張得「單獨
    宣告沒收」範圍，除「違禁物」以外，尚兼及「專科沒收之
    物」；惟所指「專科沒收之物」，尚非可等同於「所有刑法
    分則或刑事特別法規定之專科沒收之物」（此參諸本條修正
    理由二僅係略擇「偽造之印章、印文、有價證券、信用卡、
    貨幣」為其所舉適例自明）！蓋稽其立法旨趣，無非係因刑
    罰法令關於沒收之規定，有採職權沒收主義與義務沒收主義
    。職權沒收，指法院就屬於被告所有，並供犯罪所用或因犯
    罪所得之物，仍得本於職權為斟酌沒收與否之宣告，例如刑
    法第三十八條第一項第二款、第三款、第三項前段等屬之。
    義務沒收，又可分為絕對義務沒收與相對義務沒收二者。前
    者指凡法條規定「不問屬於犯人與否，沒收之」者屬之，法
    院就此等之物，無審酌餘地，除已證明毀滅外，不問屬於犯
    人與否或有無查扣，均應沒收之，例如刑法第二百條、第二
    百零五條、第二百零九條、第二百十九條、第二百六十六條
    第二項、毒品危害防制條例第十八條第一項前段等屬之；後
    者，供犯罪所用或因犯罪所得，且以屬於被告所有者為限，
    始應予以沒收（最高法院89年度臺上字第5605號、93年度臺
    上字第2751號判決意旨參照）。且刑罰法令採取絕對義務沒
    收主義之場合，雖係以「違禁物」為其主要（例如：毒品危
    害防制條例第十八條第一項前段規定），然就令非屬「違禁
    物」之範疇，亦常見刑罰法令採取絕對義務沒收主義之適例
    （例如：公職人員選舉罷免法第九十條之一第三項「預備或
    用以行求、期約或交付之賄賂」）。換言之，絕對義務沒收
    主義與違禁物固有重疊，惟其不相隸屬之情形，實亦所在多
    有，為此，94年2 月2 日修正公布、95年7 月1 日生效施行
    之刑法第四十條乃立法明文「專科沒收之物」，俾單獨宣告
    沒收之範圍得以兼及「刑罰法令採取絕對義務沒收主義之非
    違禁物」！此亦適可由刑法第四十條之修正理由：「雖非違
    禁物，然其（即「專科沒收之物」）性質究不宜任令在外流
    通。」稽其梗概。準此以言，得依現行刑法第四十條第二項
    規定宣告單獨沒收者，除前揭「違禁物」以外，所稱「專科
    沒收之物」之範圍，當係指「法律規定採取絕對義務沒收主
    義」者而言。茲扣案之撲克牌1 副、現金2,640 元，既屬刑
    法第二百六十六條第二項「絕對義務沒收主義」之範疇，則
    其自屬刑法第四十條第二項所稱「專科沒收之物」；尤以本
    案業經檢察官職權為不起訴處分確定，則首開扣案物自應依
    刑法第四十條第二項規定，單獨宣告沒收。從而，本件聲請
    為有理由，應予准許。
四、依刑法第四十條第二項，裁定如主文。
中    華    民    國    97    年    4     月    11    日
                  刑事第四庭法  官  王慧惠
以上正本證明與原本無異。
對於本件裁定如有不服，應於收受送達後5日內，向本院提出抗
告書狀，敘述抗告之理由，抗告於臺灣高等法院。
中    華    民    國    97    年    4     月    11    日
                            書記官  王一芳


司法院資訊處製作；財團法人民間司法改革基金會備份。
